【裁判字號】    98,訴,554
【裁判日期】    981130
【裁判案由】    都市計畫
【裁判全文】
高雄高等行政法院裁定
                                       98年度訴字第554號
原      告  甲○○
            乙○○
共      同
訴訟代理人  李慶榮  律師
            孫守濂  律師
            許泓琮  律師
被      告  臺南縣新營市公所
代  表  人  丁○○  市長
訴訟代理人  戊○○
被      告  臺南縣政府
代  表  人  丙○○  縣長
訴訟代理人  庚○○
訴訟代理人  己○○
上列當事人間都市計畫事件，原告不服臺南縣政府中華民國98年
7月17日府行濟字第0980170194號訴願決定及內政部中華民國98
年7月23日台內訴字第0980138438號訴願決定，提起行政訴訟，
本院裁定如下：
    主  文
原告之訴及變更、追加之訴均駁回。
訴訟費用由原告負擔。
    理  由
一、按「原告之訴，有下列各款情形之一者，行政法院應以裁定
    駁回之。．．．10、起訴不合程式或不備其他要件者。」行
    政訴訟法第107條第1項第10款規定甚明。次按「人民因中央
    或地方機關之違法行政處分，認為損害其權利或法律上之利
    益，經依訴願法提起訴願而不服其決定，或提起訴願逾三個
    月不為決定，或延長訴願期間逾二個月不為決定者，得向高
    等行政法院提起撤銷訴訟。」同法第4條第1項亦有明定，是
    依行政訴訟法第4條規定，提起撤銷訴訟，須以經過訴願為
    其前提。再按「（第1項）訴狀送達後，原告不得將原訴變
    更或追加他訴。但經被告同意，或行政法院認為適當者，不
    在此限。（第2項）被告於訴之變更或追加無異議，而為本
    案之言詞辯論者，視為同意變更或追加。（第3項）有左列
    情形之一者，訴之變更或追加，應予准許：1、．．．。2、
    訴訟標的之請求雖有變更，但其請求之基礎不變者。．．．
    。（第4項）前3項規定，於變更或追加之新訴為撤銷訴訟而
    未經訴願程序者不適用之。」行政訴訟法第111條第1項、第
    2項、第3項、第4項定有明文。其中訴之變更，為保護原告
    之利益，實務上認以變更之訴之提起合法為條件而撤回原訴
    。故法院應先就變更之訴審查其提起是否合法，如不合法（
    包括不能補正或不為補正），則以裁定駁回變更之訴，並就
    原訴為實體之審理及裁判。最高法院29年上字第1771號判例
    ：「原告將原訴變更時，如有以訴之變更合法為條件，撤回
    原訴之意思，而其訴之變更不合法者，除駁回新訴外，固應
    仍就原訴予以裁判。若其訴之變更合法，而其原訴可認為已
    撤回，因而終結者，自應專就新訴裁判。」同認斯旨。
二、又依上揭行政訴訟法第4條第1項規定，可知提起撤銷訴訟，
    應以有行政處分之存在為前提要件；所謂行政處分者，係指
    行政主體基於職權，就具體事件，所為發生公法上法律效果
    之單方行政行為而言，此觀訴願法第3條第1項、行政程序法
    第92條第1項之規定自明。另參最高行政法院44年判字第18
    號判例「提起訴願，以有行政處分之存在為前提要件。所謂
    行政處分，乃行政主體就具體事件所為之發生法律上效果之
    單方的行政行為。至行政官署所為單純的事實之敘述或理由
    之說明，既不因該項敘述或說明而生法律效果，自非行政處
    分，人民對之，即不得提起訴願。」意旨亦明。
三、本件原告起訴意旨略以：原告所有重測前台南縣新營市○○
    段148-54、148-55地號土地，曾多次向被告台南縣政府及訴
    外人台南縣鹽水地政事務所（下稱鹽水地政事務所）函詢土
    地編定情形，均獲覆稱「土地位於延平路旁，校對都市計畫
    地籍圖，並非都市公共設施預定道路」「屬商業區，並非屬
    公共設施保留地」。詎民國98年3月間，上開地政機關以土
    地因分割改算地價通知原告，原告察覺有異，向該地政事務
    所申請地籍圖，發現原告甲○○所有重測後新營市○○段11
    30地號、原告乙○○所有重測後新營市○○段1127、1124地
    號土地，竟均被劃為都市○○○○○道路用地。細究被告所
    為都市○○道路中心樁之測訂，顯係將6公尺之（新營市○
    ○街）都市○○道路北移至原告之土地內，而有明顯錯誤及
    侵害原告財產權之情形。原告遂向被告臺南縣政府提出陳情
    ，該府以98年4月2日府城都字第0980065171號函略以「事屬
    新營市公所貴管」為由推拖；被告臺南縣新營市公所（下稱
    新營市公所）則以98年4月9日所工字第0980005773號函復「
    鹽水地政事務所依本所94年3月11日『研商解決本市○○街
    地籍分割與都市計畫圖疑義案』會議結論辦理地籍分割為6
    公尺，並無台端所陳擅自變動都計樁位之情」等由否認；為
    此，分別經訴願程序後，提起本件訴訟。
四、被告臺南縣政府部分：
（一）經查，原告就被告臺南縣政府部分，原以上開98年4月2日
      府城都字第0980065171號函為訴願標的提起訴願，經內政
      部中華民國98年7月23日台內訴字第0980138438號訴願決
      定，以被告臺南縣政府上開函文僅係該機關函轉原告陳情
      案件予管轄機關新營市公所，性質上為觀念通知，非行政
      處分，予以不受理；原告提起本件訴訟之起訴狀原亦載稱
      請求撤銷「臺南縣政府98年4月2日府城都字第0980065171
      號函所為處分」，此有原告訴願書、起訴狀、內政部訴願
      決定書附卷可考；是原告起訴初始，其訴訟標的應為被告
      臺南縣政府98年4月2日府城都字第0980065171號函，堪予
      認定。嗣原告於起訴狀送達被告臺南縣政府，該被告亦已
      具狀答辯後，原告又於本院98年11月11日準備程序中，先
      具狀請求更正訴之聲明為：「訴願決定及原處分（即被告
      就原告土地變更為道路用地及囑託鹽水地政事務所以道路
      用地辦理地籍分割作業之處分）均撤銷。」因不明確，經
      本院行使闡明權後，又主張請求撤銷之原處分係被告臺南
      縣政府就系爭土地所為（將原告土地變更為道路用地）都
      市計畫公告，此有原告更正訴之聲明狀及上開期日筆錄在
      卷足佐。然查，本件原告起訴之經過，如上所述，係向被
      告臺南縣政府陳情，被告臺南縣政府將其陳情函轉送同案
      被告新營市公所處理，原告對該轉送函不服，經訴願程序
      後起訴而來；至原告嗣後之更正，所不服之標的不論是所
      謂「就原告土地變更為道路用地及囑託鹽水地政事務所以
      道路用地辦理地籍分割作業之處分」或「都市計畫公告處
      分」，均與訴狀送達前之訴訟標的不同，亦即訴之三要素
      中之訴訟標的顯有變更，應屬訴之變更；惟原告就變更後
      之上開訴訟標的，並未經訴願程序，揆諸前揭行政訴訟法
      第111條第4項規定，所為變更之訴，尚非合法，不應准許
      ，應予駁回。
（二）再核原告所不服之被告臺南縣政府98年4月2日府城都字第
      0980065171號函，係被告對新營市公所發文，副本通知原
      告，函文載稱「有關黃安居．．．等人陳情廠前街靠近延
      平路口處，鄰近新營市○○段1126、1128、1130地號土地
      之都市計畫樁位疑義乙案，經查案涉主要計畫道路系統事
      宜，係屬貴管，轉請妥處逕復陳情人，請查照。」其內容
      僅係將原告等人對都市計畫樁位疑義陳情函轉送管轄機關
      而已，並非就公法上具體事件所為之決定或其他公權力措
      施，不因之直接發生任何法律效果，是該通知函並非行政
      處分甚明。原告自不得對被告上開函文，提起訴願或行政
      訴訟。訴願決定以被告上開函文非屬行政處分，就原告所
      為訴願予以不受理，即無不合。原告復向本院提起行政訴
      訟，揆諸首揭說明，其起訴應認不備要件，應予裁定駁回
      之。
五、被告新營市公所部分：
（一）查原告就被告新營市公所部分，原以該所98年4月9日所工
      字第0980005773號函為訴願標的提起訴願，經臺南縣政府
      中華民國98年7月17日府行濟字第0980170194號訴願決定
      ，以被告新營市公所上開函文非行政處分，予以不受理；
      原告提起本件訴訟之起訴狀原亦載稱請求撤銷「新營市公
      所98年4月9日所工字第0980005773號函所為處分」，此有
      原告訴願書、起訴狀、臺南縣政府訴願決定書附卷可考；
      是原告起訴初始，其訴訟標的僅為被告新營市公所98年4
      月9日所工字第0980005773號函，堪予認定。嗣原告於起
      訴狀送達被告新營市公所，該被告亦已具狀答辯後，原告
      又於本院98年11月11日準備程序中，先具狀請求更正訴之
      聲明為：「訴願決定及原處分（即被告就原告土地變更為
      道路用地及囑託鹽水地政事務所以道路用地辦理地籍分割
      作業之處分）均撤銷。」因不明確，經本院行使闡明權後
      ，主張請求撤銷之原處分係被告新營市公所98年4月9日所
      工字第0980005773號函及98年2月12日所工字第098000225
      3號請鹽水地政事務所協助查明辦理廠前街地籍逕為分割
      作業函（見原處分卷第48頁），此有原告更正訴之聲明狀
      及上開期日筆錄在卷足佐。則就原告不服被告新營市公所
      98年2月12日所工字第0980002253號函部分，顯屬訴之追
      加，核先敘明。惟查，原告追加訴訟部分，並未經訴願程
      序，此自原告訴願書載明不服之原處分僅新營市公所98年
      4月9日所工字第0980005773號函，且訴願決定亦僅就該訴
      願標的為決定可明，揆諸前揭行政訴訟法第111條第4項規
      定，所為追加之訴，尚非合法。又縱如原告主張，此部分
      已於訴願書理由中表示不服；然按「都市計畫樁之測定機
      關，依都市計畫之種類規定如左：一、鄉街、鎮、縣轄市
      計畫除由鄉、鎮、縣轄市公所擬定者，由鄉、鎮、縣轄市
      公所測定外，由縣政府測定之。．．．」「都市計畫樁之
      測定機關，依都市計畫之種類規定如左：一、鄉街、鎮、
      縣轄市計畫除由鄉、鎮、縣轄市公所擬定者，由鄉、鎮、
      縣轄市公所測定外，由縣政府測定之。」「都市計畫樁豎
      立完竣，並經依第7條規定公告確定後，直轄市、縣（市
      ）（局）政府工務（建設或都市計畫）單位除應將樁位座
      標表、樁位圖、樁位指示圖及有關資料送地政單位外，並
      應實地完成樁位點交作業，據以辦理地籍逕為分割測量。
      」都市計畫樁測定及管理辦法第2條第1項第1款、第7條第
      1項、第38條定有明文。所指「實地完成樁位點交作業」
      之目的，在於送交地政機關據以辦理地籍逕為分割測量，
      為都市計畫樁豎立完竣並經公告確定後，行政機關所為繼
      續執行都市計畫之相關行為，屬於行政內部行為。經查，
      被告新營市公所於辦理「變更新營都市計畫（第2次通盤
      檢討）案」時，發覺地政機關未依都市計畫辦竣新營市○
      ○街（中興路至延平路段）地籍逕為分割作業，乃以系爭
      98年2月12日所工字第0980002253號函通知鹽水地政事務
      所，有該函復卷足考。該函內容係被告新營市公所請鹽水
      地政事務所速依該所前函，協助查明辦理該市○○街地籍
      逕為分割作業，俾利相關業務進行等旨，揆諸上開說明，
      核屬都市計畫樁之測定機關與地籍分割管轄機關間行政內
      部業務聯繫行為，並未直接對外發生法律效果，自非行政
      處分。是原告對於非行政處分之被告98年2月12日所工字
      第0980002253號函文，追加起訴，請求撤銷，因該函文並
      非行政處分，且既未經合法之訴願程序，其逕行提起此部
      分撤銷訴訟，於法不合，應予駁回。
（二）第查，被告新營市公所為辦理「變更新營都市計畫（第2
      次通盤檢討）案」，於86年間委由前台灣省政府地政處土
      地重劃工程規劃總隊辦理「變更新營暨擴大都市計畫樁位
      全面檢測（第2期）」測釘工程，並於86年10月21日以所
      工字第21079號公告變更暨擴大新營都市計畫樁位全面檢
      測樁位成果圖（公告期間自86年10月24日至86年11月22日
      止）確定。原告等於89年12月15日起陸續陳情所有重測前
      新營市○○段148-54、148-55地號部分建地變更為都市○
      ○○○道路用地；被告新營市公所曾於90年8月31日邀集
      原告乙○○及相關單位研商「新營都市○○○○街道路寬
      度疑義案」，並作成結論：「1.原廠前街計畫寬度於56年
      2月1日新營擴大都市計畫發布實施時，其寬度為6公尺，
      地籍據此辦理分割，又65年11月3日發布之新營都市計畫
      （第1次通盤檢討）時增設6公尺道路向東延伸至2N06號（
      中興路）道路，故廠前街計畫路寬應為6公尺。2.依前說
      明，鹽水地政事務所依據新營市公所86年10月21日公告之
      中心樁成果所辦理8公尺道路逕為分割與都市計畫寬度不
      符，其逕為分割之地籍應更正。3.依都市計畫規劃原意為
      6公尺寬道路，請鹽水地政事務所依前分割6公尺地籍鑑測
      道路中心成果資料，提供新營市公所，供辦理更正新營都
      市計畫（第2次通盤檢討）之計畫圖與都市計畫樁事宜。
      」復於94年3月11日邀集原告甲○○及相關單位召開「研
      商解決本市○○街地籍分割與都市計畫圖疑義案」，並作
      成會議結論：「（一）依據90年8月31日召開研商新營都
      市○○○○街道路寬度疑義案會議結論1.請內政部營建署
      市鄉規劃局南區規劃隊，按原都市計畫樁位於變更新營都
      市計畫（第2次通盤檢討）案計畫圖，將廠前街修正為6公
      尺道路。（二）目前該道路前業已大部分依現有路寬6公
      尺施設，故配合現有道路位置，本所於下次通盤檢討時納
      入都市計畫變更檢討，未設施側溝部分以儘量使用台糖土
      地為原則。」嗣廠前街都市○○○○○道路中心樁位座標
      表、圖於95年8月28日辦理都市計畫樁位清理補建工程，
      被告新營市公所並據以95年9月7日所工字第0950016561-1
      號公告（公告期間自95年9月11日至95年10月11日止）確
      定後，再以98年2月12日所工字第0980002253號函請鹽水
      地政事務所辦理地籍逕為分割作業（重測前新營段148-54
      地號於96年3月2日因地籍圖重測變更為永生段1128地號、
      重測前新營段148-55地號重測後於98年3月11日逕為分割
      為永生段1130、1130-1地號），經鹽水地政事務所以98年
      3月12日價字第0980001718號地價改算通知書通知原告。
      原告復於98年3月20日向台南縣政府提出本件陳情，經台
      南縣政府函請被告新營市公所逕復原告，被告新營市公所
      乃以系爭98年4月9日所工字第0980005773號函復略以：「
      說明：二、台端等前陳情本市○○街○○道路疑義案，本
      所分別於90年1月4日以89所工字第0910014590號函及90年
      9月6日以所工字第14620號函復台端在案，為解決本案道
      路疑義，本所於91年8月8日以所工字第0910014590號函提
      請內政部都市計畫委員會於辦理『變更新營都市計畫（第
      2次通盤檢討）案』審議階段納入檢討，經該會專案小組9
      1年10月15日召開第2次會議決議：為避免產生擬變更之土
      地與原商業區土地為不同土地所有權人所有，造成畸零地
      之情形，建議維持原計畫。三、台端等於94年1月26日就
      本案再度陳情，本所於94年3月11日召開『研商解決本市
      ○○街地籍分割與都市計畫圖疑義案』做成結論（一）略
      以：請內政部營建署市鄉規劃局南區規劃隊，按原都市計
      畫樁位於變更新營都市計畫（第2次通盤檢討）案計畫圖
      ，將廠前街修正為6公尺道路。本縣鹽水地政事務所依前
      開結論辦理地籍分割為6公尺，並無台端等所陳擅自變動
      都計樁位之情。四、有關陳情變更廠前街道路位置，因涉
      及都市計畫變更程序，俟辦理新營都市計畫下次通盤檢討
      再納入研議。」等情，有被告新營市公所86年10月21日所
      工字第21079號公告、90年8月31日「研商新營都市○○○
      ○街道路寬度疑義案」會議記錄、94年3月11日「研商解
      決本市○○街地籍分割與都市計畫圖疑義案」會議記錄、
      95年9月7日所工字第0950016561-1號公告、98年2月12日
      所工字第0980002253號函、原告98年3月20日陳情書、台
      南縣政府98年4月2日府城都字第0980065171號函、被告新
      營市公所98年4月9日所工字第0980005773號函文等影本附
      於原處分卷及本院卷可稽。足認原告所爭執被告新營市公
      所「變更新營都市計畫（第2次通盤檢討）案」所為之都
      市○○道路中心樁測訂，業經被告新營市公所以95年9月7
      日所工字第0950016561-1號公告（公告期間自95年9月11
      日至95年10月11日止），因原告未於公告期間內申請複測
      而告確定在案。至原告所不服之被告新營市公所上開98年
      4月9日所工字第0980005773號函文，核其內容僅係就原告
      對已公告確定之都市計畫樁位公告圖、樁位圖及樁位座標
      表陳情事件，基於主管機關地位，說明並無原告所陳擅自
      變動都市計畫樁位，以及有關原告陳情變更廠前街道路位
      置，因涉及都市計畫變更程序，俟辦理新營都市計畫下次
      通盤檢討再納入研議。亦即被告新營市公所係對原告陳情
      案件，就已確定之都市計畫案予以說明，並未因此對原告
      發生任何法律效果，核屬觀念通知之性質，並非行政處分
      ，原告自不得對被告新營市公所上開函文，提起訴願或行
      政訴訟。訴願決定以被告新營市公所上開函文非屬行政處
      分，就原告所為訴願予以不受理，即無不合。原告復向本
      院提起行政訴訟，揆諸首揭說明，其起訴應認不備要件，
      應予裁定駁回之。
六、依行政訴訟法第107條第1項第10款、第104條、民事訴訟法
    第95條、第78條、第85條第1項前段，裁定如主文。
中    華    民    國    98    年    11    月   30     日
             高雄高等行政法院第二庭
                         審判長法官    江  幸  垠
                               法官    戴  見  草
                               法官    簡  慧  娟
以上正本係照原本作成。
如不服本裁定，應於裁定送達後10日內以書狀敘明理由，經本院
向最高行政法院提出抗告（須按對造人數附具繕本）。
中    華    民    國    98    年    11    月   30     日
                              書記官   黃  玉  幸


司法院資訊處製作；財團法人民間司法改革基金會備份。
